臺灣高等法院民事判決　九十一年度重再字第五號
　　　再審　原告　 甲○○
　　　再審　被告　 乙○○
右當事人間返還價金事件，再審原告對於中華民國八十八年九月二十二日本院八十八
年度重上字第七二號、八十七年十二月二十九日臺灣桃園地方法院八十七年度重訴字
第一九二號確定判決提起再審之訴，本院判決如左：
    主      文
再審之訴駁回。
再審訴訟費用由再審原告負擔。
    事      實
甲、再審原告方面：
一、聲明：
（一）本院八十八年度重上字第七二號判決及臺灣桃園地方法院八十七年度重訴字第
      一九二號判決（以下統稱原確定判決）均廢棄。
（二）再審被告應交付再審原告新臺幣（下同）一千零六十二萬零五百五十元。
二、陳述：
（一）按當事人發見未經斟酌之證物或得使用該證物者，但以如經斟酌可受較有利益
      之裁判者為限，得以再審之訴對於確定終局判決聲明不服，民事訴訟法第四百
      九十六條第一項第十三款定有明文。再審原告於八十六年五月二十六日以總價
      一千三百七十七萬五千八百五十元，將所有桃園市○路段一八五○之八號土地
      （以下稱系爭土地）應有部分二分之一出賣訴外人林福州，並委任再審被告為
      代理人，處理本件買賣事務，買受人並已付清全部價金予再審被告，再審被告
      竟僅交付伊三百十五萬五千三百元，尚欠一千零六十二萬零五百五十元，迄不
      交付。原確定判決竟認定系爭土地，實係呂文昌公祭祀公業之財產而判決伊敗
      訴，雖經伊提起第三審上訴，亦遭裁定駁回上訴確定。
（二）關於有無呂文昌公祭祀公業組織存在一事，經伊向桃園縣政府及桃園市公所函
      查，並均獲函覆謂：無該公業之清理資料及未曾受理該公業清理事項等語，足
      證原確定判決認系爭買賣價款屬呂文昌公祭祀公業所有，顯然有誤。上開函件
      如經斟酌，伊可受較有利益之裁判，爰依民事訴訟法第四百九十六條第一項第
      十三款規定提起再審之訴。
三、證據：提出桃園縣政府九十一年三月十三日府民禮字第○九一○○五二○七三號
    函、桃園縣桃園市公所九十一年三月二十二日桃市民字第○九一○○一四八八四
    號函、土地登記簿謄本、買賣契約書各一份。
乙、再審被告方面：
一、聲明：再審之訴駁回。
二、陳述：
（一）再審原告主張發見未經斟酌之證物，係指桃園市公所及桃園縣政府於九十一年
      三月十三日及三月二十二日函覆再審原告之公文書，惟該資料屬本件前訴訟程
      序事實審言詞辯論終結前尚未存在之證物，參諸最高法院二十九年度上字第一
      ○○五號判例暨大法官會議第三五五號解釋文意旨，再審原告援此認本件有民
      事訴訟法第四百九十六條第一項第十三款之再審理由，顯有未合。
（二）再審原告於前訴訟程序曾主張呂文昌公祭祀公業為伊憑空捏造，並請求調查呂
      文昌公祭祀公業之設立書面、是否向主管官署登錄備案、章程、財產目錄、管
      理人等有關資料，經法院認無調查必要。而呂文昌公祭祀公業未辦理法人登記
      ，抑或伊並非該祭祀公業之管理人，均無礙系爭土地係經協議為全體共有人公
      同共有之事實。再審原告僅憑曾為系爭土地二分之一應有部分之登記名義人，
      逕主張應分得出售系爭土地二分之一價金，實屬無據。再審原告援引前訴訟程
      序事實審法院認為無庸調查之事證，主張有民事訴訟法第四百九十六條第一項
      第十三款之再審事由即有未合，且該證物既經前訴訟程序事實審法院認為乃無
      庸調查之事證，自非所謂「如經斟酌，再審原告可受有利益之裁判之證物」。
丙、本院依職權調閱前訴訟程序歷審卷宗。
    理      由
一、按當事人發見未經斟酌之證物或得使用該證物者，當事人得以再審之訴，對於確
    定終局判決聲明不服，但以如經斟酌可受較有利益之裁判者為限，民事訴訟法第
    四百九十六條第一項第十三款定有明文。又該款所謂當事人發見未經斟酌之證物
    ，係指前訴訟程序事實審之言詞辯論終結前已存在之證物，因當事人不知有此，
    致未經斟酌，現始知之者而言。若在前訴訟程序事實審言詞辯論終結前，尚未存
    在之證物，本無所謂發見，自不得以之為再審理由（最高法院二十九年度上字第
    一○○五號判例意旨參照）。
二、查再審原告在前訴訟程序主張：系爭土地應有部分二分之一為伊所有，以一千三
    百七十七萬五千八百五十元，出賣予訴外人林福州，並委任再審被告為伊代理人
    ，代為處理上開買賣事宜。惟再審被告僅交付伊三百十五萬五千三百元之價款，
    尚欠一千零六十二萬零五百五十元，依民法第五百四十一條第一項規定，訴請再
    審被告交付上開未付價款等語。原確定判決以上開買賣之系爭土地雖登記為再審
    原告應有部分二分之一，實係呂文昌公祭祀公業全體派下協議共有之財產，再審
    原告實際之權利僅八分之一，並已取得應分配之款項而駁回再審原告之請求，嗣
    再審原告提起第三審上訴，經最高法院以再審原告所提上訴理由未具體表明違背
    法令之事由，而駁回上訴確定。
三、再審原告提起本件再審之訴主張：經伊向桃園縣政府及桃園市公所函查，發現並
    無呂文昌公祭祀公業組織存在，該等函件如經斟酌，伊可受有利之裁判云云，並
    提出函文二份為證。惟查，前訴訟程序第二審係於八十八年九月七日言詞辯論終
    結，再審原告所提桃園縣政府九十一年三月十三日府民禮字第○九一○○五二○
    七三號函、桃園縣桃園市公所九十一年三月二十二日桃市民字第○九一○○一四
    八八四號函，均係在辯論終結後所製作，則該二函文於前訴訟程序事實審言詞辯
    論終結前，並未存在，徵諸首開說明，自不得以之為未經斟酌之新證據。再審原
    告依民事訴訟法第四百九十六條第一項第十三款規定提起再審之訴，為無理由，
    應予駁回。
四、據上論結，本件再審之訴為無理由。依民事訴訟法第七十八條，判決如主文。
中　　　華　　　民　　　國　　九十一　　年　　　六　　　月 　　十八　 　日
    　　　　　　　　　　　　　　　　民事第五庭
　　    　　　　　　　　　　　　　　　　審判長法　官　黃　熙　嫣
　　　　    　　　　　　　　　　　　　　　　　法　官　黃　雅　惠
　　　　　　    　　　　　　　　　　　　　　　法　官　詹　文　馨
右正本係照原本作成。
如不服本判決，應於收受送達後二十日內向本院提出上訴書狀，其未表明上訴理由者
，應於提出上訴後二十日內向本院補提理由書狀（均須按他造當事人之人數附繕本）
上訴時應提出委任律師或具有律師資格之人之委任狀；委任有律師資格者，另應附具
律師及格證書及釋明委任人與受任人有民事訴訟法第四百六十六條之一第一項但書或
第二項（詳附註）所定關係之釋明文書影本。
中　　　華　　　民　　　國　　九十一　　年　　　六　　　月　　　十九　　日
　　　　　　　　    　　　　　　　　　　　　　書記官　紀　昭　秀
附註：
民事訴訟法第四百六十六條之一（第一項、第二項）：
對於第二審判決上訴，上訴人應委任律師為訴訟代理人。但上訴人或其法定代理人具
有律師資格者，不在此限。
上訴人之配偶、三親等內之血親、二親等內之姻親，或上訴人為法人、中央或地方機
關時，其所屬專任人員具有律師資格並經法院認為適當者，亦得為第三審訴訟代理人
。
